ACORDAO-COMPLETO-2566293

ACÓRDÃO 8508/2022 ATA 42/2022 - SEGUNDA CÂMARA

VISTOS, relatados e discutidos estes autos de tomada de contas especial constituída em cumprimento ao Acórdão 19120/2021-TCU-Segunda Câmara, com vistas à quantificação de débito e identificação dos responsáveis por suposto dano aos cofres do Serviço Social da Indústria (Sesi) na aplicação de recursos aportados ao projeto "Em Nome das Cidades" por parte do Departamento Regional do Sesi no Estado de Mato Grosso do Sul (Sesi/MS) no exercício de 2010.
ACORDAM os Ministros do Tribunal de Contas da União, reunidos em sessão da Segunda Câmara, ante as razões expostas pelo Relator, em:
9.1. reconhecer a ocorrência de prescrição da pretensão punitiva e ressarcitória, com fundamento nos arts. 1º da Lei 9.873/1999 e arts. 2º, 4º, inc. II, da Resolução-TCU 344/2022;
9.2. deixar de prosseguir com o julgamento das contas, com fulcro no art. 12, parágrafo único, da Resolução-TCU 344/2022;
9.3. arquivar o processo, nos termos do art. 11 da Resolução-TCU 344/2022;
9.4. enviar cópia deste acórdão ao Sesi/DN, ao Sesi/MS e aos responsáveis.

Tomada de contas especial instaurada em razão de suposto dano aos cofres do Serviço Social da Indústria (Sesi/DN) decorrente da aplicação de recursos aportados em projeto de Departamento Regional do Sesi. Mérito.

Segunda Câmara

Departamento Regional do Sesi no Estado do Mato Grosso do Sul (Sesi/MS); Serviço Social da Indústria - Departamento Nacional (Sesi/DN).

3. Responsáveis: Aliança Comunicação e Cultura Ltda. (10.841.500/0001-00); Lina Rosa Gomes Vieira da Silva (XXX.205.924-XX); Luiz Otavio Gomes Vieira da Silva (XXX.226.004-XX); Instituto de Produção Socioeducativo e Cultural Brasileiro (03.405.617/0001-85); Jorge Luiz da Silva (XXX.954.701-XX); Sérgio Marcolino Longen (XXX.296.361-XX).

13.1. Ministros presentes: Antonio Anastasia (na Presidência), Aroldo Cedraz e Bruno Dantas (Relator).
13.2. Ministro-Substituto convocado: Marcos Bemquerer Costa.

BRUNO DANTAS

Cuidam os autos de tomada de contas especial constituída em cumprimento ao Acórdão 19120/2021-TCU-Segunda Câmara (rel. Ministro-Substituto André Luís de Carvalho) , proferido no processo de representação TC Processo 042.852/2018-8, com vistas à quantificação de débito e identificação dos responsáveis por suposto dano aos cofres do Sesi na aplicação de recursos aportados ao projeto "Em nome das Cidades", por parte do Departamento Regional do Serviço Social da Indústria de Mato Grosso do Sul (Sesi/MS) no exercício de 2010.
2.	Por meio do Acórdão 3960/2022-TCU-Segunda Câmara, foi promovida a desconsideração da personalidade jurídica da empresa Aliança Comunicação e Cultura Ltda. e determinada a citação de diversos responsáveis (peça 91) .
3.	Tendo verificado a possibilidade de prescrição da pretensão punitiva e ressarcitória, determinei o pronunciamento da unidade sobre essa questão em específico (peça 139) .
4.	Em atendimento, a unidade produziu a seguinte instrução (peça 140) , que contou com a anuência do corpo diretivo da unidade (peças 141-142) :
"1. A presente instrução visa dar cumprimento ao despacho do ministro-relator (peça 139) que determinou a essa unidade técnica que se pronunciasse acerca da ocorrência de possível prescrição, à luz da Resolução TCU 344/2022.
2. Inicialmente é necessário fazer um breve histórico do processo e descrever os aspectos mais importantes do contrato bem como as irregularidades apuradas.
3. Essa tomada de contas especial foi constituída em cumprimento ao Acórdão 19120/2021-TCU-Segunda Câmara, de 30/11/2021, de relatoria do Ministro-Substituto André Luís de Carvalho, proferido nos autos do processo de representação TC Processo 042.852/2018-8, com vistas à quantificação de débito e identificação dos responsáveis por suposto dano aos cofres do Sesi na aplicação de recursos aportados ao projeto 'Em Nome das Cidades', por parte do Departamento Regional do Serviço Social da Indústria de Mato Grosso do Sul, no exercício de 2010.
4. A mencionada representação, de iniciativa da Superintendência Regional da Polícia Federal em Pernambuco (PF) , noticiou possíveis irregularidades na execução de projetos culturais patrocinados pelo Sesi, sendo recebida e conhecida neste TCU, respectivamente, em 11/12/2018 e 8/3/2019, mediante despacho do relator (peça 13, TC Processo 042.852/2018-8) .
5. No âmbito da PF, o procedimento investigativo resultou na denominada 'Operação Fantoche', deflagrada em 19/2/2019, a qual contou com a participação de auditores deste TCU, em apoio à autoridade policial. Parte do material apreendido por ocasião da operação bem como obtido a partir de outras medidas autorizadas pelo Poder Judiciário foi objeto de exame pela unidade técnica deste TCU (SeinfraOperações) , cujos resultados constam de relatórios juntados originariamente ao TC Processo 027.879/2017-8, processo administrativo.
6. Nesse ponto, vale transcrever trechos da instrução à peça 237 da representação (TC Processo 042.852/2018-8) que discorrem sobre o referido processo administrativo:
5. A matéria tratada na presente representação vem sendo objeto de acompanhamento por esta unidade técnica no bojo do TC Processo 027.879/2017-8, processo administrativo constituído a partir de produção de conhecimento formalizada, em março/2017, pela extinta Secretaria de Controle Externo em Mato Grosso do Sul (Secex/MS) , cujo respectivo relatório, de 31/3/2017, encontra-se juntado por cópia a estes autos (peça 6) .
6. Em vista da materialidade dos recursos financeiros envolvidos nas contratações e das demais circunstâncias identificadas no aludido relatório de inteligência, buscou-se atuação conjunta entre o TCU e a Polícia Federal, em cuja superintendência em Pernambuco já tramitava o IPL 111/2014, a qual foi autorizada em setembro/2017 pelo Ministro-Substituto André Luís de Carvalho, designado para a relatoria dos processos das unidades do SESI no biênio 2017/2018.
 (...) 
12. De seu turno, no âmbito interno, a participação dos servidores do TCU no cumprimento das aludidas diligências foi autorizada mediante decisão adotada nos autos do TC Processo 027.879/2017-8, em 30/09/2017, a qual, consoante exposto anteriormente, autorizou o compartilhamento das informações produzidas pelo TCU com a Polícia Federal.
7. Em suma, estudos preliminares elaborados pela extinta Secex/MS recomendaram o aprofundamento da análise dos repasses de recursos do Sesi por meio de patrocínio de projetos culturais viabilizados mediante contratações firmadas com organizações sem fins lucrativos. Posteriormente, foi autuado no âmbito deste Tribunal o processo TC Processo 042.852/2018-8, que cuidou de representação de iniciativa da Superintendência Regional da Polícia Federal em Pernambuco. Nessa representação, determinou-se a instauração da presente TCE (Acórdão 19120/2021-TCU-Segunda Câmara) .
8. Em relação ao contrato firmado e às impropriedades, tem-se a seguinte situação.
9. O Contrato 113/2010 (peça 58) , celebrado entre o Sesi/MS e o Instituto de Produção Socioeducativo e Cultural Brasileiro (IPCB) , em 17/9/2010, estipulava prazo de até 180 (cento e oitenta) dias, contado de sua formalização, para a conclusão de seu objeto.
10. O repasse da importância pactuada, por sua vez, se daria em três parcelas, consoante disposto na cláusula sexta do instrumento contratual, nas seguintes condições:
a) 40% (quarenta por cento) após 15 (quinze) dias da assinatura do contrato;
b) 40% (quarenta por cento) após 45 (quarenta e cinco) dias da assinatura do contrato;
c) 20% (vinte por cento) por ocasião da conclusão do projeto.
11. O efetivo repasse dos valores ocorreu, com suporte nos recibos emitidos pelo IPCB, conforme ilustrado a seguir:
	Parcela
	Recibo
	Data Emissão
	Valor (R$) 
	Data Crédito (R$) 

	1ª
	1/2010
	1º/10/2010
	1.520.000,00
	27/10/2010

	2ª
	2/2010
	1º/10/2010
	1.520.000,00
	4/11/2010

	3ª
	3/2011
	1º/04/2011
	760.000,00
	20/6/2011

	TOTAL (R$) 
	3.800.000,00
	
12. Essa forma de pagamento observou o estipulado na cláusula sexta do ajuste, segundo a qual o pagamento seria efetuado em até 15 dias após:
 (...) o recebimento do recibo ou nota fiscal/fatura discriminativa, ou seja, cobrança em carteira para liquidação em conta corrente, devendo o licitante vencedor informar junto ao corpo do recibo ou nota fiscal/fatura as informações relativas ao nome e número do banco, da agência e número da conta corrente para depósito.
Os recibos ou notas fiscais/faturas deverão estar acompanhados da respectiva e completa descrição dos serviços executados no período, devidamente atestadas pela fiscalização do SESI-MS, além de toda a regularidade fiscal exigida em edital.
13. Vale transcrever observação da SeinfraOperações, no Relatório de Informação de Controle 9/2020 - RICE 9/2020 (peça 5, pp. 111-112 e 116-117) , acerca da natureza jurídica da contratação:
472. Como visto a partir do exame das edições sul-mato-grossense e mineira do projeto em Nome das Cidades, as unidades regionais do SESI se valeram de contratos administrativos por ocasião da formalização dos vínculos com o IPCB, ressaltando-se que, em ambos os casos, inexistiam cláusulas que impusessem à contratada a obrigação de comprovação da execução financeira da ações, ou seja, não se encontrava a referida organização sem fins lucrativos obrigada a evidenciar que os recursos que lhe foram repassados tiveram por objetivo financiar o objeto pactuado.
473. No caso, a formalização dos ajustes por meio de contratos administrativos levaria a crer, em um primeiro momento, que a relação firmada com o IPCB tratar-se-ia de uma prestação de serviço, de onde se depreenderia que o adimplemento da obrigação por parte da contratada geraria o dever de pagamento por parte do contratante (liquidação e pagamento da despesa) , o que satisfaria a prestação sem a necessidade de comprovação da aplicação dos recursos (prestação de contas) .
 (...) 
498. Ora, é evidente que as avenças firmadas entre os departamentos regionais do SESI do Distrito Federal, Mato Grosso do Sul e Minas Gerais com o IPCB, destinadas ao financiamento do em Nome das Cidades, projeto cultural de cunho eminentemente histórico-social, voltado a valores relacionados à cidadania e inclusão social, se reveste de natureza jurídica convenial decorrente da existência de interesses mútuos na concretização de seu objeto.
499. Nesse sentido, aliás, consoante tratado ao longo deste relatório, a concessão de apoio financeiro por parte do ente paraestatal foi pautada na conjugação entre o alinhamento do projeto ao alcance de objetivos estratégicos e a suas finalidades institucionais, assim como à associação de sua marca a evento de caráter eminentemente social, de onde se evidencia que o interesse do SESI não se encontrava restrito apenas a esse último aspecto, mas sim à execução propriamente dita do objeto como instrumento de fomento à atividade relacionada a seus próprios fins sociais.
500. De outro lado, o IPCB, embora tenha sido utilizado para fins ilícitos, se trata de organização sem fins lucrativos estatutariamente voltada ao desenvolvimento de projetos sociais mediante atuação nas áreas de cultura e arte, entre outras.
501. Caracterizada, portanto, a existência de interesses mútuos na execução do projeto em Nome das Cidades, do que decorre a inafastabilidade da comprovação da aplicação dos recursos repassados na consecução do objeto pactuado, independentemente da denominação empregada por ocasião da formalização dos vínculos e de expressa previsão contratual nesse sentido, posto tratar-se de obrigação que decorre diretamente de mandamento constitucional.
502. Nessas condições, os instrumentos formalizados pelo SESI/MS e SESI/MG, ao dispensar, de forma indiscriminada, a obrigatoriedade de comprovação financeira a respeito da aplicação dos recursos repassados, sem se atentar à natureza jurídica dos pactos firmados, além de contrariar obrigação constitucionalmente imposta a qualquer pessoa que gerencie recursos públicos, deu margem à constituição de ambiente propício à prática de ilícitos e a desvios de toda sorte, tais quais os descritos no presente relatório.
503. Inclusive, reforça-se que o parecer técnico de aprovação do financiamento da edição do projeto realizado em Mato Grosso do Sul fez constar, de forma expressa, a necessidade de detalhamento das despesas incorridas pelo patrocinado na execução do projeto, com vistas a evidenciar o emprego dos recursos recebidos, providência, todavia, inobservada por ocasião da formalização do vínculo contratual, ante a ausência de cláusula que impusesse tal obrigação à contratada (vide parágrafo 111) .
504. Com efeito, constata-se nos atos praticados situação ímpar em que recursos de natureza pública, destinados a projeto de cunho social, são efetivamente gerenciados por pessoa jurídica estranha à relação contratual, a qual se vale de organização sem fins lucrativos como meio de captação de valores superestimados, cujo excedente é destinado à satisfação de suas finalidades lucrativas e, possivelmente, a terceiros interessados na concretização de tais atos.
505. De forma mais específica, os instrumentos firmados, nos termos em que formalizados, possibilitaram que recursos que deveriam ser movimentados em contas específicas, vinculadas aos ajustes, transitassem livremente em contas movimento de terceiros, de forma a se imiscuir com outras fontes de receitas e despesas, praticamente inviabilizando o acompanhamento de seu emprego no estrito cumprimento do objeto pactuado.
506. Isto posto, é seguro afirmar que os meios de contratação empregados pelas unidades regionais do SESI de Mato Grosso do Sul e Minas Gerais, por ocasião da formação dos vínculos como IPCB, além da afronta direta ao texto constitucional decorrente da supressão do dever de prestar contas por parte da organização sem fins lucrativos, careciam de mecanismos mínimos de controle típicos de transferências voluntárias, propiciando ambiente favorável à prática de atos ilícitos e à ocorrência de desvio de recursos, encontrando-se indissociavelmente relacionados aos fatos investigados.
14. A corroborar a ponderação da SeinfraOperações, verifica-se que, no Contrato 113/2010 (peça 58) , não constou a obrigação de a contratada prestar contas dos recursos que lhe foram repassados. O estipulado na cláusula sexta do ajuste, acima mencionada, não tinha essa finalidade. Tratava-se, na realidade, da liquidação da despesa, a teor do disposto no art. 63 da Lei 4.320/1964:
Art. 63. A liquidação da despesa consiste na verificação do direito adquirido pelo credor tendo por base os títulos e documentos comprobatórios do respectivo crédito.
§ 1° Essa verificação tem por fim apurar:
I - a origem e o objeto do que se deve pagar;
II - a importância exata a pagar;
III - a quem se deve pagar a importância, para extinguir a obrigação.
§ 2º A liquidação da despesa por fornecimentos feitos ou serviços prestados terá por base:
I - o contrato, ajuste ou acordo respectivo;
II - a nota de empenho;
III - os comprovantes da entrega de material ou da prestação efetiva do serviço.
15. Assim, embora o instrumento formalizado tivesse na essência natureza jurídica de convênio, não houve previsão de que o 'contratado' prestasse contas dos recursos repassados.
16. Em relação às irregularidades, o exame do ajuste revelou as seguintes ocorrências, sumariadas na instrução à peça 86: i) pagamentos realizados em favor do IPCB decorrentes da inclusão indevida, no orçamento que subsidiou a contratação do patrocínio ao projeto 'Em Nome das Cidades' (edição MS - 2010) , de custos de criação, conceituação e elaboração do projeto, no montante de R$ 164.200,00; e ii) bem como sobrepreço, e correspondente superfaturamento, no montante de R$ 1.855.280,00, quantificado a partir da diferença entre o preço contratado e pago ao IPCB e os valores estimados dos custos dos serviços no âmbito do projeto, com sub-rogação integral do objeto à empresa Aliança Comunicação e Cultura Ltda.
17. O valor total do débito imputado somou a quantia originária de R$ 2.019.480,00, que deveria ser devolvido aos cofres do Departamento Nacional do Sesi e atualizado monetariamente a partir de 20/6/2011, data do último repasse ao IPCB, conforme RICE 9/2020 (peça 5, p. 55) .
18. Tecidas essas observações iniciais, verificaremos nos parágrafos seguintes se ocorreu a prescrição.
19. De acordo com o art. 4º, III, da Resolução TCU 344/2022, em casos como o que se examina, o prazo prescricional de cinco anos (art. 2º) é contado a partir do recebimento da representação pelo Tribunal:
Art. 4° O prazo de prescrição será contado:
I - da data em que as contas deveriam ter sido prestadas, no caso de omissão de prestação de contas;
II - da data da apresentação da prestação de contas ao órgão competente para a sua análise inicial;
III - do recebimento da denúncia ou da representação pelo Tribunal ou pelos órgãos de controle interno, quanto às apurações decorrentes de processos dessas naturezas;
IV - da data do conhecimento da irregularidade ou do dano, quando constatados em fiscalização realizada pelo Tribunal, pelos órgãos de controle interno ou pelo próprio órgão ou entidade da Administração Pública onde ocorrer a irregularidade;
V - do dia em que tiver cessado a permanência ou a continuidade, no caso de irregularidade permanente ou continuada.
20. Conforme assinalado no item 4, acima, a representação oferecida pela Polícia Federal no estado de Pernambuco foi recebida neste TCU em 11/12/2018. Essa data, portanto, deve ser considerada para efeitos da contagem inicial do prazo prescricional, como já decidiu este TCU (Boletim de Jurisprudência 425/2022) : 'A data de início da contagem do prazo prescricional na hipótese do recebimento de representação pelo TCU (art. 4º, inciso III, da Resolução TCU 344/2022) é a do protocolo da representação, e não a data de autuação do respectivo processo'.
21. No tocante às causas de interrupção dessa contagem, o art. 5º da resolução estabelece o seguinte:
Art. 5º A prescrição se interrompe:
I - pela notificação, oitiva, citação ou audiência do responsável, inclusive por edital;
II - por qualquer ato inequívoco de apuração do fato;
III - por qualquer ato inequívoco de tentativa de solução conciliatória;
IV - pela decisão condenatória recorrível.
22. No caso em comento, identificam-se as seguintes ocorrências, que se enquadram nas hipóteses de interrupção da nova regra desta Corte:
a) 8/3/2019  (inciso II) , data do despacho do Ministro-Substituto André Luís de Carvalho no TC Processo 042.852/2018-8 (peça 13) , que conheceu a representação e autorizou diligências para apuração dos fatos;
b) 23/6/2021 (inciso II) , data da juntada do RICE 9/2020, ao processo de representação TC Processo 042.852/2018-8 (peça 147) . Esse relatório apresentou o resultado de análise do material apreendido por ocasião do cumprimento dos mandados de busca e apreensão, em operação deflagrada pela Polícia Federal em 19/2/2019, denominada 'Operação Fantoche'. A data sugerida alinha-se, em analogia, ao recomendado no Boletim de Jurisprudência 425/2022: 'A data de início da contagem do prazo prescricional na hipótese em que os fatos foram constatados em fiscalização do TCU (art. 4º, inciso IV, da Resolução TCU 344/2022) deve ser a da juntada do relatório de fiscalização ao processo';
c) 30/11/2021 (inciso I) , determinação de citação dos responsáveis por meio do Acórdão 19120/2021-TCU-Segunda Câmara (peça 3) ; e
d) 2/8/2022 (inciso I) , determinação de citação dos responsáveis por meio do Acórdão 3960/2022-TCU-Segunda Câmara (peça 91) .
23. Pelo exposto, em virtude desses eventos e tendo em vista a data de início da contagem, entende-se não ter havido a prescrição de cinco anos prevista no art. 2º da Resolução TCU 344/2022. Logo, opina-se que se dê continuidade ao exame do processo.
Questão de Ordem
24. À peça 138, Sérgio Marcolino Longe, por meio de advogados já qualificados (peça 109) apresentou documento intitulado 'Questão de Ordem', alegando, em síntese, que a publicação da Resolução TCU 344/2022 constitui fato novo a demandar manifestação deste TCU, tendo em vista tratar de matéria prejudicial à análise de mérito. Neste sentido, apresentam-se os seguintes argumentos:
a) a aprovação da Resolução TCU 344/2022, que regulamenta, no âmbito desta Casa, a prescrição para o exercício das pretensões punitiva e de ressarcimento, foi posterior à citação dos responsáveis;
b) ocorreu, no presente caso. a prescrição, à luz do disposto no art. 4º, inciso II, da aludida resolução;
c) compete ao Conselho Nacional apreciar os relatórios e a prestação de contas das administrações regionais, conforme Regulamento do Sesi, Decreto 57.375/1965, art. 24, alínea 'f';
d) o marco inicial para a contagem da prescrição deveria ser a data do protocolo da apresentação das contas anuais do Sesi/MS, exercício de 2011, ao Conselho Nacional do Sesi, mormente, porque o projeto 'Em Nome das Cidades' de 2010 foi referenciado nessas contas anuais;
e) a data do protocolo dessas contas no Conselho Nacional seria 27/2/2012; conforme peça 1 do TC Processo 046.609/2012-1, que as analisou no âmbito deste TCU;
f) o prazo prescricional, então, teria findado em 27/2/2017;
g) as providências tomadas no âmbito deste TCU para apuração dos fatos foram posteriores ao esgotamento do prazo prescricional, não havendo incidência, nesse ínterim, de nenhuma das causas interruptivas previstas no art. 5º da Resolução TCU 344/2022;
h) é necessário, antes da apresentação da peça de defesa, que este TCU se manifeste conclusivamente a respeito da incidência do prazo prescricional no caso concreto, de acordo com o novo entendimento disposto na Resolução TCU 344/2022, notadamente em seus artigos 2º e 4º, II;
25. Assim, requereu:
 (i) O acolhimento da presente Questão de Ordem para que se reconheça a incidência das prescrições punitiva e ressarcitória, nos termos dos artigos 2º e 4º, inciso II da Resolução TCU 344/2022;
 (ii) Subsidiariamente, caso não seja reconhecida a incidência da prescrição no presente caso, requer-se a devolução do prazo de 60 dias para apresentação de Alegações de Defesa
26. De início, cabe destacar que a peça apresentada pela defesa não tem previsão regimental neste TCU. Portanto, não deve ser conhecida. Contudo, dada a determinação do i. relator para que essa unidade procedesse à análise de possível ocorrência da prescrição (peça 139) , aproveita-se a oportunidade para examinar o documento.
27. De fato, a publicação da Resolução TCU 344/2022 ocorreu em data posterior à instrução à peça 86, que opinou pela citação dos responsáveis. Todavia, tal acontecimento não tem o condão de alterar a marcha processual regimentalmente prevista neste Tribunal. Preliminares de mérito, como a prescrição, devem ser apresentadas em alegações de defesa ou razões de justificativas, conforme o caso, e não em peças separadas, sendo que serão decididas antes do julgamento ou da apreciação de mérito proposta pelo relator (art. 116, RI/TCU) .
28. Ademais, como mesmo destacou a defesa, trata-se de matéria de ordem pública, podendo ser alegada em qualquer tempo e mesmo de ofício. Ou seja, não há qualquer prejuízo para a defesa. No caso concreto, inclusive, o relator, que preside a instrução processual, houve por bem determinar que essa unidade técnica se pronunciasse acerca dessa situação.
29. Assim, opina-se pelo não conhecimento da petição.
30. Quanto ao argumento invocado, no sentido de que a data inicial de contagem da prescrição quinquenal seria a do protocolo da apresentação das contas anuais do Sesi/MS ao Sesi Nacional, opina-se pela sua rejeição pelos motivos descritos nos itens 18-20, acima, e pelas razões adiante aduzidas.
31. Como destacado acima, a presente TCE foi instaurada com vistas à quantificação de débito e identificação dos responsáveis por suposto dano aos cofres do Sesi na aplicação de recursos aportados ao projeto 'Em Nome das Cidades', por parte do Sesi/MS, no exercício de 2010. Os recursos foram transferidos com suporte no Contrato 113/2010 (peça 58) , celebrado entre o Sesi/MS e o IPCB.
32. Caso houvesse, nesse ajuste, previsão de prestação de contas - que efetivamente não existiu -, o prazo prescricional seria contado da data em que as contas relativas ao Contrato 113/2010 deveriam ter sido prestadas, no caso de omissão, ou da data da efetiva apresentação da prestação de contas ao órgão competente para a sua análise, no caso o Sesi/MS (art. 4º, I e II, da Resolução TCU 344/2022) .
33. Não se pode baralhar a prestação de contas anuais do braço regional do Sesi, constitucionalmente previstas, com as contas que devem ser prestadas por terceiros que celebram acordos com o ente regional.
34. Na hipótese em exame, a prestação de contas a que se refere a Resolução TCU 344/2022 seria a devida pelo IPCB, na condição de gestor de recursos públicos, ao Sesi/MS, na qualidade de repassador, na qual seria aferida a legitimidade/legalidade dos gastos realizados pelo Instituto. De maneira simplificada, essa prestação de contas visaria verificar o que foi feito com os recursos públicos transferidos ao IPCB pelo Sesi/MS no período pactuado.
35. Já a prestação de contas citada pela defesa, constante do TC Processo 046.609/2012-1, diz respeito à prestação de contas anual do Sesi/MS, consistente em informações e análises quantitativas e qualitativas dos resultados da gestão orçamentária, financeira, operacional e patrimonial do exercício, com vistas ao controle social e ao controle institucional previsto nos artigos 70, 71 e 74 da Constituição Federal. Trata-se de obrigação imposta aos administradores públicos de anualmente prestar contas dos resultados alcançados na gestão dos recursos confiados à sua responsabilidade em face dos objetivos de interesse coletivo estabelecidos pelo poder público.
36. São instrumentos distintos, com finalidades diversas, que não podem ser confundidos. No caso em análise, repita-se, não há que se falar em prestação de contas porque o instrumento contratual não continha tal previsão.
37. Portanto, opina-se pela rejeição do alegado.
38. Quanto ao pedido de devolução de prazo, entende-se que deva ser negado. Primeiro, porque já se concedeu à defesa dilação do prazo inicial por mais 60 dias (peça 111) , que venceu em 19/11/2022. Segundo, porque não se vislumbra justo motivo para a solicitação.
39. Pelo exposto, submeto à consideração superior, propondo:
a) considerando o entendimento de que a prescrição não se aperfeiçoou, seja autorizada a continuidade do exame deste processo;
b) não se conheça da questão de ordem apresentada, por falta de previsão regimental;
c) seja indeferido o pedido de devolução de prazo de 60 dias."
5.	Na sequência, remeti os autos para colher a manifestação do MPTCU (peça 143) , que se pronunciou nos seguintes termos (peça 144) :
"Trata-se de tomada de contas especial instaurada com vistas à quantificação de débito e identificação dos responsáveis por suposto dano aos cofres do Serviço Social da Indústria (Sesi) na aplicação de recursos aportados ao projeto em Nome das Cidades 2010, por parte do Departamento Regional do Sesi no Estado de Mato Grosso do Sul (Sesi/MS) .
2. Por meio do Acórdão 3960/2022-TCU-Segunda Câmara, foi promovida a desconsideração de pessoa jurídica e autorizada a citação dos responsáveis.
3. Nesta oportunidade, vêm os autos para manifestação deste parquet especializado por determinação do ministro relator, em razão da possível ocorrência de prescrição das pretensões punitivas e de ressarcimento.
4. Adicionalmente, considerando que este processo faz parte de um conjunto de vinte e cinco tomadas de contas especiais que foram instauradas por determinação do Acórdão 1912/2021-TCU-Segunda Câmara, requereu o relator avaliação desta Procuradoria-Geral a respeito da pertinência de designar um membro do parquet prevento para atuação nesses feitos.
5. Quanto à essa segunda questão, cumpre informar que as tomadas de contas especiais decorrentes da representação TC Processo 042.852/2018-8 foram atribuídas a esta representante do MPTCU por prevenção, em atenção ao decidido na Questão de Ordem 2/2022, como pode ser verificado, por exemplo, na peça 383 do TC Processo 017.064/2020-1.
6. Dito isso, passa-se à análise da prescrição das pretensões punitivas e de ressarcimento, à luz da Resolução TCU 344/2022.
7. A unidade técnica concluiu pela inocorrência da prescrição, tendo considerado como termo inicial do prazo extintivo a data em que foi protocolada no TCU a representação da Polícia Federal (11/12/2018) e, como causas interruptivas, dentre outras, as datas do despacho do Ministro-Substituto André Luís de Carvalho no TC Processo 042.852/2018-8, que conheceu a representação e autorizou diligências para apuração dos fatos, e da determinação de citação dos responsáveis por meio do Acórdão 19120/2021-TCU-Segunda Câmara (8/3/2019 e 30/11/2021, respectivamente) .
8. O ministro relator, por sua vez, observou que a opinião da unidade técnica decorreu do fato de que o contrato celebrado entre o Sesi/MS e o Instituto de Produção Socioeducativo e Cultural Brasileiro (IPCB) não teria previsto a apresentação da prestação de contas, sendo, por isso, o recebimento da representação no TCU o termo inicial do prazo de prescrição.
9. Contudo, ponderou o relator, a obrigação de prestar contas era prevista na Ordem de Serviço 1/1996 e em outros normativos, de modo que ainda estaria pendente a possibilidade de ser reconhecida a ocorrência da prescrição.
10. Vê-se, portanto, que o ponto central da controvérsia diz respeito ao termo inicial do prazo prescricional, se a data em que a representação da Polícia Federal foi recebida no TCU (11/12/2018) ou a data em que a prestação de contas final foi apresentada pelo Sesi/MS ao Departamento Nacional (aparentemente não constante dos presentes autos) .
11. A Resolução TCU 344/2022 assim dispõe sobre o termo inicial da prescrição (grifamos) :
Art. 4° O prazo de prescrição será contado:
I - da data em que as contas deveriam ter sido prestadas, no caso de omissão de prestação de contas;
II - da data da apresentação da prestação de contas ao órgão competente para a sua análise inicial;
III - do recebimento da denúncia ou da representação pelo Tribunal ou pelos órgãos de controle interno, quanto às apurações decorrentes de processos dessas naturezas;
IV - da data do conhecimento da irregularidade ou do dano, quando constatados em fiscalização realizada pelo Tribunal, pelos órgãos de controle interno ou pelo próprio órgão ou entidade da Administração Pública onde ocorrer a irregularidade;
V - do dia em que tiver cessado a permanência ou a continuidade, no caso de irregularidade permanente ou continuada.
12. Considerando-se a literalidade do artigo acima transcrito, há aparente antinomia entre os incisos II e III (bem como II e IV) , nos casos em que, apesar de ter havido prestação de contas, as irregularidades tenham sido apuradas em processos de denúncia, representação ou de fiscalização realizada pelo Tribunal.
13. Para resolver tal aparente antinomia, é preciso examinar as razões que levaram o Tribunal a adotar critérios para identificação do termo inicial do prazo de prescrição diversos da data da prática do ato - que é o critério textualmente previsto na Lei 9.873/1999.
14. No voto condutor do Acórdão 2285/2022-TCU-Plenário, que aprovou a Resolução 344/2022, consta que tais critérios basearam-se no entendimento adotado pelo STF na ADI 5509, conforme seguintes excertos (grifamos) :
Desses dez precedentes, merece especial atenção o último deles, que foi a ADI 5509, pois, com esse julgamento, passou a constar da jurisprudência do STF mais uma evolução de entendimento. Isso porque nesta ADI o STF decidiu que o termo inicial da prescrição da pretensão ressarcitória não ocorre a partir da data do fato, mas sim com o vencimento do prazo para a apresentação da prestação de contas ou, não havendo o dever de prestar contas, a partir do conhecimento do fato pelo TCU.
[...]
Os fundamentos da decisão do STF constam do voto do relator, Ministro Edson Fachin, que se apoiou em dois entendimentos:
- Primeiro: o de que o modelo federal da prescrição no TCU, nas palavras do relator, assenta-se 'na aplicação conjugada da Lei 9.873, de 1999, com a Lei 8.443, de 1992 e o entendimento fixado pelo Tribunal, quando do julgamento 636.553'.
- Segundo: o de que o princípio da simetria, previsto no art. 75 da Constituição Federal - 'segundo o qual se aplica, no que couber, aos demais Tribunais de Contas o modelo federal estabelecido pela Constituição Federal para o TCU' -, incide também em relação à prescrição, de modo que a prescrição nos demais Tribunais de Contas deve seguir o modelo federal sobre o assunto.
[...]
Diante dessa instabilidade jurisprudencial em sede de mandado de segurança, não tenho dúvidas em seguir a decisão do STF prolatada na ADI 5509. E o faço pelos diversos motivos que apresentei anteriormente, pois se trata de decisão do Tribunal Pleno em sede de controle concentrado de constitucionalidade, com efeitos erga omnes e vinculantes, e da qual derivou a declaração de inconstitucionalidade da norma estadual sob exame por ofensa ao modelo federal da prescrição nos Tribunais de Contas que foi, naquele julgamento, definido.
15. Por sua vez, do voto condutor do julgamento da ADI 5509, de lavra do ministro Edson Fachin, depreende-se que o entendimento por ele proposto - e que veio a ser acolhido pela maioria do Plenário do STF -, consistiu na adoção da adoção da teoria da actio nata em seu viés subjetivo, de modo que o início do prazo de prescrição no âmbito dos tribunais de contas dependeria do conhecimento do fato irregular pelo tribunal ou pelos órgãos de controle interno, conforme excertos abaixo (grifamos) :
Finalmente, o termo inicial da contagem do prazo deve ser o da entrada do processo de fiscalização no âmbito do Tribunal de Contas, ou dos órgãos que, por lei, são encarregados pelo controle interno. A explicação, para esse último ponto, reside na aplicação conjugada da Lei 9.873, de 1999, com a Lei 8.443, de 1992 e o entendimento fixado pelo Tribunal, quando do julgamento 636.553. Com efeito, nos termos do art. 1º da Lei 9.873, de 1999, o prazo prescricional para a ação punitiva conta-se da data de ciência do fato pela Administração.
Ocorre, no entanto, que a legislação prevê, previamente a instauração da competente tomada de contas, a instauração de procedimento preliminar tendente a verificar a ocorrência do dano, sua quantificação e autoria, sendo que a atuação do Tribunal de Contas só tem lugar, caso não sejam realizadas essas providências:
[...]
Por isso, não se afigura razoável que o termo inicial para a fluência do lapso temporal dependa de providência que não esteja sob responsabilidade ou atribuição própria da Corte de Contas, sob pena de se premiar não apenas a conduta do gestor causador do dano, mas também a da autoridade supervisora desidiosa. É preciso, porém, diferenciar as situações em que a demora para a chegada da notificação é gerada: a omissão na prestação de contas por quem é obrigado a prestá-las, a desídia injustificável para o envio do procedimento preliminar ao controle interno e, finalmente, os casos em que as informações sobre o dano ou irregularidade são levadas diretamente ao Tribunal de Contas, como no caso de denúncias ou representações, ou nas auditorias e inspeções.
Nos casos em que as contas sequer são prestadas, há não apenas a ilegalidade da omissão na prestação de contas, que constitui até mesmo ato de improbidade administrativa (art. 11, VI, da Lei 8.429, de 1992) , mas, eventualmente, em falhas cuja detecção só pode ser feita quando as contas estiverem sob exame (casos em que, por exemplo, a tomada de contas especial é instaurada) . Seja como for, o saneamento dessa irregularidade dá-se pela instauração da competente tomada de contas já no momento em que se reconhece a omissão, seja diretamente pelo órgão de controle externo, seja, ainda, pelo órgão de controle interno. Assim, o dano a ser apurado pela ausência de prestação de contas tem o lapso prescricional iniciado na data em que as contas deveriam ter sido entregues.
De outra banda, o procedimento prévio à instauração da tomada de contas, cujo prazo de duração era, na IN 56/2007, de 180 dias, mas, tendo a instrução sido alterada, não mais há prazo próprio para o encerramento da fase preliminar, deve ser encerrado o quanto antes, sendo que as irregularidades que tenham porventura sido nele identificadas somente terão iniciada a fluência do prazo prescricional após a competente comunicação para o órgão de controle interno ou para o Tribunal de Contas.
Finalmente, deve-se contar o prazo prescricional a partir da data do conhecimento da irregularidade nos casos em que, por iniciativa própria, o Tribunal realiza auditorias ou inspeções, assim como nos casos em que a ele são diretamente levadas as informações necessárias para a instauração de tomada de contas especial.
16. Em resumo, de acordo com os critérios apresentados pelo ministro Edson Fachin no voto condutor da ADI 5509, o prazo prescricional das pretensões decorrentes da atuação dos tribunais de contas teria início: a) na data em que a prestação de contas deveria ter sido entregue, no caso de omissão; b) na data em que o órgão de controle interno ou o tribunal de contas é comunicado, no caso de irregularidades identificadas em procedimento prévio à instauração da tomada de contas especial; c) na data em que o tribunal de contas toma conhecimento do fato, no caso de fiscalizações realizadas pelo próprio tribunal ou quando a ele são levadas diretamente informações para instauração da tomada de contas especial.
17. Com base nessa orientação, o grupo de trabalho constituído para propor projeto normativo a fim de disciplinar a prescrição no âmbito do TCU apresentou projeto no qual constou o seguinte artigo a respeito do termo inicial (grifamos) :
Art. 4° O prazo de prescrição será contado:
I - da data em que as contas deveriam ter sido prestadas, no caso de omissão de prestação de contas;
II - do encaminhamento da tomada de contas especial ao órgão de controle interno, quanto às irregularidades ou danos detectados no exame da prestação de contas;
III - do recebimento da denúncia ou da representação pelo Tribunal ou pelos órgãos de controle interno, quanto às apurações decorrentes de processos dessa natureza;
IV - da data do conhecimento da irregularidade ou do dano, quando constatados em fiscalização realizada pelo Tribunal ou pelos órgãos de controle interno;
V - da data da prática do ato ou, no caso de irregularidade permanente ou continuada, do dia em que tiver cessado a permanência ou a continuidade, nos casos não previstos nos incisos anteriores.
18. O ministro relator do Acórdão 2285/2022-TCU-Plenário, dentre outras modificações no artigo acima, deu ao inciso II a atual redação, como se vê na seguinte passagem do voto condutor do mencionado acórdão (grifamos) :
94. Conforme procurei demonstrar, a decisão do STF na ADI 5509 é de extrema relevância, foi prolatada pelo seu Tribunal Pleno, em controle concentrado de constitucionalidade, com efeitos erga omnes e vinculantes para todos, e resultou na declaração de inconstitucionalidade de norma estadual que justamente fixava a data do fato como termo inicial da prescrição.
[...]
99. No entanto, faço uma alteração na redação do inciso II do art. 4º, no seguinte sentido:
Redação atual: 'II - do encaminhamento da tomada de contas especial ao órgão de controle interno, quanto às irregularidades ou danos detectados no exame da prestação de contas';
Redação substitutiva: 'II - da data da apresentação da prestação de contas ao órgão competente para a sua análise inicial'.
100. A razão para tanto é o teor dos diversos julgados do STF que, ao deixarem de aplicar a data do fato como termo inicial, o fizeram apenas em favor da data do vencimento do prazo para apresentação das contas ou da data da sua efetiva apresentação, o que ocorrer primeiro. Nesse sentido foi o voto do Ministro Gilmar Mendes no julgamento do RE 636.886.
19. Mesmo com as alterações promovidas no artigo 4º em relação à versão original proposta pelo grupo de trabalho, os critérios para definição do termo inicial da prescrição elencados no referido dispositivo não deixaram de guardar coerência com o núcleo que se extrai do entendimento apresentado pelo ministro Edson Fachin no voto condutor do julgamento da ADI, no sentido de que a prescrição no âmbito dos tribunais de contas orienta-se pelo princípio da actio nata em seu viés subjetivo, de modo que o prazo prescricional tem início a partir do momento em que o tribunal de contas ou o controle interno tomam conhecimento - ou teriam condições de tomar - das irregularidades passíveis de resultar na aplicação de sanções ou na condenação em débito.
20. Nesse ponto, deve-se levar em consideração que os próprios órgãos da administração responsáveis pela gestão ou repasse dos recursos também exercem atividades de controle, em sentido amplo, ao analisarem prestações de contas ou efetuarem fiscalizações.
21. Assim, acertadamente, o art. 4º, I, da Resolução TCU 344/2022 considera como termo inicial, no caso de omissão de prestação de contas, a data em que as contas deveriam ter sido prestadas. Com o advento do prazo para prestação de contas, o órgão repassador dos recursos toma conhecimento, ou tem condições de tomar, de eventual omissão na apresentação das contas.
22. Já no caso de irregularidades identificadas pelo órgão repassador por meio da análise da prestação de contas, mostra-se coerente considerar como termo a quo do prazo de prescrição a 'data da apresentação da prestação de contas ao órgão competente para a sua análise inicial', conforme consta do art. 4º, II, da citada resolução, pois, a partir da apresentação da prestação de contas, o órgão competente tem condições de tomar conhecimento de irregularidades que possam ser verificadas pela análise da documentação apresentada.
23. Nos demais casos (incisos III e IV) , o prazo de prescrição começa a correr quando as irregularidades são levadas ao conhecimento do tribunal ou dos órgãos de controle interno por meio de denúncias ou representações, ou quando são constatadas diretamente por esses órgãos ou pela própria administração em fiscalizações. Por fim, o inciso V trata do caso específico de irregularidades permanentes ou continuadas.
24. Diante dessas considerações, cumpre destacar que as irregularidades em apuração no presente processo não foram identificadas pelo órgão repassador dos recursos ao examinar a prestação de contas, mas pelo próprio TCU ao analisar a documentação compreendida na representação autuada no TC Processo 042.852/2018-8 bem como as informações obtidas no processo de produção de conhecimento TC Processo 027.879/2017-8.
25. Na realidade, as irregularidades decerto nem sequer eram passíveis de constatação mediante análise da documentação da prestação de contas - que, como visto nos casos semelhantes envolvendo a 'Operação Fantoche', consiste essencialmente em notas fiscais emitidas pelo instituto contratado e exemplares do material produzido.
26. Isso fica particularmente evidente quando se observa que a caracterização e quantificação das irregularidades se deu com base análise dos dados oriundos do afastamento dos sigilos bancário e fiscal dos investigados no âmbito do IPL 111/2014, assim como de demais elementos que integram a investigação (peça 228 do TC Processo 042.852/2018-8) .
27. Tal circunstância tem impacto na definição do termo inicial do prazo de prescrição, pois, em nosso entendimento, a hipótese do art. 4º, II, da Resolução TCU 344/2022 (data da apresentação da prestação de contas) , somente tem aplicação nos casos em que as irregularidades são passíveis de constatação por meio da análise da prestação de contas.
28. No caso de irregularidades que somente são passíveis de identificação mediante informações levadas ao TCU por meio de denúncias ou representações, ou, ainda, cuja constatação depende da realização de fiscalização, aplicam-se os incisos III e IV do citado artigo.
29. Por outro lado, elementos obtidos na investigação procedida no âmbito do IPL 111/2014 foram compartilhados com o TCU em momento anterior a 11/12/2018, data do recebimento da representação autuada sob o TC Processo 042.852/2018-8, conforme se depreende do relatório de produção de conhecimento à peça 7 do TC Processo 027.879/2017-8, elaborado em 6/10/2017, visto que este já apresenta análises baseadas em documentação do referido inquérito.
30. Na realidade, a nosso ver, o termo inicial da prescrição no caso sob exame é 31/3/2017, data em que foi apresentado o primeiro relatório de produção de conhecimento do TC Processo 027.879/2017-8 (peça 1 do referido processo) , que consolidou e reportou formalmente, no âmbito da unidade técnica, a produção de conhecimento resultado da análise de diversas informações atinentes às contratações de projetos culturais por unidades regionais do Sesi.
31. Embora nesse momento aparentemente ainda não houvesse ocorrido o compartilhamento com o Tribunal dos elementos do IPL 111/2014, o auditor apresentou conclusão no sentido da ocorrência de indícios de que as entidades contratadas pelas unidades regionais do Sesi para a realização de projetos culturais figuravam 'como meras intermediárias dos recursos, havendo elementos suficientes a se concluir pela subcontratação total de seus objetos a preços em muito superiores aos de mercado', o que consiste, na essência, na principal irregularidade tratada na presente tomada de contas especial.
32. Assim, o prazo prescricional teve início em 31/3/2017, data do conhecimento da irregularidade constatada em fiscalização do Tribunal (art. 4º, IV, da Resolução TCU 344/2022) .
33. Quanto às demais irregularidades tratadas neste processo, relativas a inclusões indevidas de custos no orçamento que subsidiou a contratação, aparentemente foram identificadas em momento posterior, aplicando-se esta mesma análise da prescrição.
34. Diversos marcos interruptivos do prazo de prescrição podem ser apontados, na condição de atos inequívocos de apuração dos fatos, dentre eles o despacho do Ministro-Substituto André Luís de Carvalho no TC Processo 042.852/2018-8, que conheceu a representação e autorizou diligências para apuração dos fatos, de 8/3/2019, e o Acórdão 19120/2021-TCU-Segunda Câmara, de 30/11/2021, já mencionados pela unidade técnica.
35. Desse modo, conclui-se pela não ocorrência da prescrição das pretensões punitivas e de ressarcimento relativas às irregularidades tratadas na presente tomada de contas especial.
36. Ademais, cumpre informar que foram denegados pelo STF, mediante decisões monocráticas do ministro relator Alexandre de Moraes, já transitadas em julgado, mandados de segurança impetrados por responsáveis requerendo o reconhecimento da prescrição relativa a outras tomadas de contas especiais oriundas do TC Processo 042.852/2018-8 (MS 38755 e MS 38748, dentre outros) .
37. Nesses casos, mesmo adotando como termo inicial do prazo de prescrição a data da ocorrência do fato, a instauração do inquérito policial IPL 111/2014, em 13/3/2014, foi considerada como causa interruptiva, critério que, se adotado no presente processo, também afastaria o reconhecimento da prescrição, ainda que se considerasse como termo inicial a data do último repasse ao IPCB (20/6/2011) .
38. Ante o exposto, esta representante do Ministério Público de Contas manifesta-se pelo não reconhecimento da prescrição das pretensões punitivas e de ressarcimento, bem como pelo prosseguimento do feito."
	É o relatório

Carlos Bastide Horbach (19.058/OAB-DF), Sergio Silveira Banhos (13.415/OAB-DF) e outros, representando Departamento Regional do Sesi No Estado do Mato Grosso do Sul; Karina Amorim Sampaio Costa (23803/OAB-DF), Joyce de Carvalho Morachik (63986/OAB-DF) e outros, representando Jorge Luiz da Silva e Instituto de Produção Socioeducativo e Cultural Brasileiro; Fabiano Augusto Martins Silveira (31.440/OAB-DF), representando Sérgio Marcolino Longen.

Procuradora-Geral Cristina Machado da Costa e Silva.

TOMADA DE CONTAS ESPECIAL. PROJETO EM NOME DAS CIDADES. SESI/MS. CITAÇÃO. RECONHECIMENTO DA PRESCRIÇÃO. ARQUIVAMENTO.

TOMADA DE CONTAS ESPECIAL (TCE)

Secretaria de Controle Externo do Desenvolvimento Econômico (SecexDesenvolvimento).

Trata-se de tomada de contas especial (TCE) com vistas à quantificação de débito e identificação dos responsáveis por suposto dano aos cofres do Serviço Social da Indústria (Sesi) na aplicação de recursos aportados ao projeto "Em Nome das Cidades" por parte do Departamento Regional do Sesi no Estado de Mato Grosso do Sul (Sesi/MS) no exercício de 2010.
Para realizar objeto, o Sesi/MS buscou financiamento junto ao Sesi/DN no valor de R$ 3.800.000,00. O pleito foi aprovado por ato do diretor do Sesi/DN.
Para executar projeto, o serviço regional contratou, mediante processo licitatório, o Instituto de Produção Socioeducativo e Cultural Brasileiro (IPCB) . Essa instituição destinou grande parte do valor do contrato à empresa Aliança Comunicação e Cultura Ltda., que forneceu quase a totalidade dos serviços.
Apura-se nos autos as seguintes irregularidades:
pagamentos realizados em favor do Instituto de Produção Socioeducativo e Cultural Brasileiro (IPCB) decorrentes da inclusão indevida, no orçamento que subsidiou a contratação do patrocínio ao projeto "Em Nome das Cidades" (edição MS - 2010) , de custos de criação, conceituação e elaboração do projeto, no montante de R$ 164.200,00;
sobrepreço, e correspondente superfaturamento, no montante de R$ 1.855.280,00, quantificado a partir da diferença entre o preço contratado e pago ao IPCB e os valores estimados dos custos dos serviços no âmbito do projeto, com sub-rogação integral do objeto à empresa Aliança Comunicação e Cultura Ltda.
Fui sorteado para relatar este feito após o relator anterior declarar impedimento.
Por meio do Acórdão 3960/2020-TCU-Segunda Câmara, este Tribunal promoveu a desconsideração da personalidade jurídica e autorizou a citação da empresa Aliança Comunicação e Cultura Ltda. e de seus sócios, do IPCB e seus dirigentes, e do diretor regional do Sesi/MS (peça 84) . As citações foram efetivadas às peças 98 a 108.
Diante da possibilidade de ter ocorrido prescrição à luz dos arts. 2º, 4º, inc. II, e 5º, da Resolução-TCU 344/2022, determinei o pronunciamento da unidade instrutora quanto a esse ponto (peça 139) , que concluiu não ter ocorrido, sob o argumento de que o contrato entre o Sesi/MS e o instituto não previa a obrigação de prestar contas (peça 140) .
De forma análoga, o Ministério Público de Contas também concluiu pela inocorrência da prescrição, sob o argumento de que o termo inicial da contagem do prazo prescricional deve ser a data em que foi apresentado o primeiro relatório de produção de conhecimento do TC Processo 027.879/2017-8, que consolidou e reportou formalmente, no âmbito da unidade instrutora, a produção de conhecimento resultado da análise de diversas informações atinentes às contratações de projetos culturais por unidades regionais do Sesi (peça 144) .
***
Não obstante as conclusões da unidade instrutora e do parquet especializado, tenho entendimento diverso acerca da prescrição neste caso específico.
A TCE em exame decorre de representação da SeinfraOperações, a partir de documentação compartilhada pela Polícia Federal, que indica possível esquema fraudulento ocorrido nos Departamentos Regionais do Sesi de Minas Gerais, Paraíba, Mato Grosso do Sul, Pernambuco e Alagoas.
No caso em apreciação, considerando que os recursos pagos ao IPCB são de origem pública federal, pois foram repassados pelo Sesi/DN ao Sesi/MS por meio de financiamento, cabe ao TCU fiscalizar a sua correta aplicação, alcançando a execução do contrato firmado com o mencionado instituto para a realização do projeto aprovado.  
Tendo em vista a sub-rogação do contrato celebrado entre o Sesi/MS e o mencionado instituto para a Aliança Comunicação e Cultura Ltda., a quase totalidade do suposto débito foi apurada a partir da diferença entre o preço contratado e pago à organização sem fins lucrativos e os valores incorridos junto aos fornecedores dos serviços compreendidos no escopo do projeto. 
Ante a sua natureza contratual, em princípio, não haveria prestação de contas do ajuste celebrado entre o Sesi/MS e o instituto. Ocorre que, em razão das normas do Sesi, o financiamento da diretoria nacional (Sesi/DN) para a unidade regional (Sesi/MS) , exigia a prestação de contas dos recursos públicos federais repassados de um ente ao outro, pois essa avença é congênere ao convênio.
Os arts. 7° e 8° da Ordem de Serviço 01/1996 determinavam que cada parcela, a partir da 2ª, somente seriam liberadas após a execução das etapas previstas na parcela anterior e a obrigação de prestação de contas da aplicação dos recursos recebidos no decorrer da realização do projeto.
Nesse cenário, o Sesi/MS prestou contas ao Sesi/DN dos recursos repassados por este àquele entre 10/11/2010 e 25/06/2011 (peça 79, pp. 39-90) .
Nos termos dos arts. 2º e 4º, inciso II, da Resolução-TCU 344/2022, a data da prestação de contas final, 25/06/2011, deve ser considerada para o início da contagem do prazo prescricional.
O primeiro ato inequívoco de apuração apto a interromper esse prazo, nos termos do art. 5º, inciso II, da mencionada resolução, foi o recebimento da representação oferecida pela Polícia Federal (TC 042.852/2018-8) em 11/12/2018.
Diante disso, impõe-se reconhecer a ocorrência de prescrição da pretensão punitiva e ressarcitória e promover o arquivamento destes autos.
Ante o exposto, voto por que o Tribunal adote o acórdão que ora submeto à deliberação deste Colegiado. 
TCU, Sala das Sessões, em 6 de dezembro de 2022.
Ministro BRUNO DANTAS 
Relator